臺灣高等法院刑事判決
109年度上訴字第4127號
上  訴  人  臺灣基隆地方檢察署檢察官
被      告  曹昌鴻


上列上訴人因被告違反洗錢防制法等案件，不服臺灣基隆地方法
院109年度金訴字第109號，中華民國109年9月25日第一審判決（
聲請簡易判決處刑案號：臺灣基隆地方檢察署109年度偵字第235
0號），提起上訴，本院判決如下：
    主  文
上訴駁回。
    事  實
一、曹昌鴻為具有一般智識及社會歷練之成年人，可知悉現今社
    會詐騙案件猖獗，並對詐騙集團收購或承租金融機構帳戶供
    收取詐騙款項並逃避追緝之用等訊息亦有知悉。曹昌鴻於民
    國108年11月初，在社群網站「臉書」上，見刊登求職工作
    之廣告，透過網路與真實姓名、年籍不詳之人聯繫，對方向
    曹昌鴻稱每提供（出租）1本帳戶1個月可獲取新臺幣（下同
    ）1 萬元報酬云云，曹昌鴻因貪圖小利，雖可預見任意將自
    己在金融機構開設之帳戶（含存摺、提款卡及密碼）提供予
    他人使用，該他人可能以該帳戶作為實施詐騙等犯罪之工具
    使用，仍於不違背其本意之情形下，而基於幫助他人詐欺取
    財之不確定故意，依指示於108 年11月17日，將其所有之國
    泰世華商業銀行帳號為000-000000000000號帳戶（下稱國泰
    銀行帳戶）及華南商業銀行帳號為000-000000000000號帳戶
    （下稱華南銀行帳戶）之存摺、提款卡（連同密碼），寄送
    至指定便利商店予身分不詳之詐騙集團成員。嗣詐騙集團成
    員意圖自己不法之所有，基於詐欺取財之犯意，於108年11
    月17日19時39分許，以電話聯絡連文菁，向連文菁佯稱網路
    購物多刷十筆，需轉帳測試云云，致連文菁陷於錯誤，依對
    方指示，於同日分別匯款9萬9,987元至曹昌鴻上開之國泰銀
    行及華南銀行帳戶（共匯款19萬9,974元），旋遭提領。嗣
    連文菁發現受騙後報警處理，警方循線而查獲上情。
二、案經連文菁訴由臺南市政府警察局永康分局轉送基隆市警察
    局第四分局報告臺灣基隆地方檢察署檢察官偵查後聲請簡易
    判決處刑。
    理  由
壹、程序部分
    按被告以外之人於審判外之言詞或書面陳述，除法律有規定
    者外，不得作為證據，刑事訴訟法第159 條第1項固定有明
    文。惟被告以外之人於審判外之陳述，雖不符同法第159 條
    之1至第159條之4之規定，而經當事人於審判程序同意作為
    證據，法院審酌該言詞陳述或書面陳述作成時之情況，認為
    適當者，亦得為證據，同法第159條之5第1項亦有明文規定
    。查本判決所引用之被告以外之人於審判外之陳述，業經檢
    察官、被告曹昌鴻（下稱被告）於本院審理時表示沒有意見
    等語（本院卷第42至44頁），本院審酌上開供述證據作成時
    之情況，並無違法取證或其他瑕疵，且與待證事實具有關連
    性，認為以之作為證據應屬適當，自均有證據能力。其餘非
    供述證據，並無證據證明係公務員違背法定程序所取得，亦
    無顯有不可信之情況，並經本院於審理期日為合法調查，自
    均得作為本判決之證據。　　　　　　　　
貳、實體部分
一、認定犯罪事實所依憑之證據及理由：
　㈠上揭犯罪事實，業據被告於警詢、偵查、原審及本院審理時
    均坦承不諱（偵卷第9至11、67至68、79至80頁、原審卷第2
    8、36頁、本院卷第45、46頁），並經證人即告訴人連文菁
    於警詢證述因遭詐騙而匯款至被告之國泰銀行及華南銀行帳
    戶等情屬實（偵卷第15至19頁），並有告訴人連文菁提供之
    網路轉帳證明、內政部警政署反詐騙諮詢專線紀錄表、受理
    詐騙帳戶通報警示簡便格式表、金融機構聯防機制通報單、
    金融機構協助詐騙民眾通知疑似警示帳戶通報單、受理各類
    案件紀錄表、國泰世華商業銀行存匯作業管理部108 年12月
    24日函及隨函檢附之客戶基本資料查詢、歷史交易明細、華
    南商業銀行股份有限公司總行108 年12月25日函及隨函檢附
    之客戶基本資料查詢、交易明細附卷（偵卷21至41、45至49
    、51至55頁）可稽，足認被告前開之任意性自白，核與事實
    相符。
　㈡又刑法上故意，分直接故意（確定故意）與間接故意（不確
    定故意），行為人對於構成犯罪之事實，明知並有意使其發
    生者，為直接故意；行為人對於構成犯罪事實，預見其發生
    而其發生並不違背其本意者，為間接故意。再間接故意與有
    認識的過失區別，在於二者對構成犯罪事實，雖均預見其能
    發生，但前者對其發生，並不違背其本意，後者則確信其不
    發生。又幫助犯成立，以行為人主觀上認識被幫助者，正欲
    從事犯罪或係正在從事犯罪，且該犯罪有既遂可能，而其行
    為足以幫助他人實現構成要件者，即具有幫助故意，並不以
    行為人確知被幫助者，係犯何罪名為必要。本件被告依卷內
    事證，固無證據證明被告知悉詐欺集團成員如何犯罪，惟被
    告當可預見其所提供提款卡與密碼等帳戶存提資料之對象，
    可能將之作為詐騙他人匯入款項使用，藉以使被害人將款項
    存入後再行匯出，竟仍交付帳戶存提資料，幫助他人既遂詐
    欺犯行並逃避查緝；被告雖無前揭不明人士使用其帳戶提款
    卡與密碼必持以詐騙他人之確信，然其將帳戶存提資料交付
    該來路不明之人，顯具有縱該人以其金融帳戶實施詐欺犯罪
    ，亦放任而不違背其本意之幫助意思，其確有幫助該詐欺集
    團成員利用上開銀行帳戶為詐欺取財之不確定故意甚明。
　㈢從而，本案事證明確，被告犯行堪以認定，應予依法論科。
二、論罪科刑
  ㈠按刑法上之幫助犯，係對於犯罪與正犯有共同之認識，而以
    幫助之意思，對於正犯資以助力，而未參與實施犯罪之行為
    者而言（最高法院75年度台上字第1509號、88年度台上字第
    1270號判決亦同此意旨）。是以，如未參與實施犯罪構成要
    件之行為，而係出於幫助之意思提供助力，即屬幫助犯，而
    非共同正犯。被告將其申請開立國泰銀行及華南銀行帳戶之
    存摺、提款卡（連同密碼）交付予真實姓名年籍不詳之人，
    使該人所屬詐欺集團作為對被害人連文菁實行詐欺取財犯罪
    之取款工具，被告行為性質上僅可認為係詐欺取財構成要件
    以外之幫助行為，尚難遽認係與前述詐欺行為人本於共同犯
    罪之犯意聯絡，而有參與或分擔向被害人詐欺之犯行。是核
    被告所為，係犯刑法第30條第1項前段、第339條第1項之幫
    助詐欺取財罪。
  ㈡被告同時寄送國泰銀行及華南銀行帳戶之存摺、提款卡給詐
    騙集團，屬同一幫助行為。又被告以一個幫助之意思，參與
    構成要件以外之行為，為幫助犯，應依刑法第30條第2項規
    定，依正犯之刑減輕之。
  ㈢不另為無罪之諭知部分
　1.聲請簡易判決處刑意旨雖另以：被告於事實欄所載之行為，
    係基於洗錢之不確定犯意，因認被告所為亦涉犯洗錢防制法
    第14條第1項之洗錢罪嫌云云。
　2.訊據被告固坦承有寄交其申辦之前述帳戶予「臉書」所刊登
    廣告之人，惟堅決否認有何洗錢之犯行，辯稱：我並未親自
    提領帳戶內被害人所匯之款項予他人，且我當時沒有想過我
    的帳戶可能作為收受提領特定犯罪使用，他人提領後會產生
    遮斷資金流動軌跡以逃避國家追訴、處罰的效果等語。
　3.按洗錢防制法第2條第2款之掩飾、隱匿行為，目的在遮掩、
    粉飾、隱藏、切斷特定犯罪所得與特定犯罪間之關聯性，是
    此類洗錢行為須與欲掩飾、隱匿之特定犯罪所得間具有物理
    上接觸關係（事實接觸關係）。而提供金融帳戶提款卡及密
    碼供他人使用，嗣後被害人雖匯入款項，然此時之金流仍屬
    透明易查，在形式上無從合法化其所得來源，未造成金流斷
    點，尚不能達到掩飾或隱匿特定犯罪所得之來源、去向及所
    在之作用，須待款項遭提領後，始產生掩飾、隱匿之結果。
    故而，行為人提供金融帳戶提款卡及密碼，若無參與後續之
    提款行為，即非洗錢防制法第2條第2款所指洗錢行為，無從
    成立一般洗錢罪之直接正犯。特定犯罪之正犯實行特定犯罪
    後，為掩飾、隱匿其犯罪所得財物之去向及所在，而令被害
    人將款項轉入其所持有、使用之他人金融帳戶，並由該特定
    犯罪正犯前往提領其犯罪所得款項得手，如能證明該帳戶內
    之款項係特定犯罪所得，因已被提領而造成金流斷點，該當
    掩飾、隱匿之要件，該特定犯罪正犯自成立一般洗錢罪之正
    犯。刑法第30條之幫助犯，係以行為人主觀上有幫助故意，
    客觀上有幫助行為，即對於犯罪與正犯有共同認識，而以幫
    助意思，對於正犯資以助力，但未參與實行犯罪之行為者而
    言。幫助犯之故意，除需有認識其行為足以幫助他人實現故
    意不法構成要件之「幫助故意」外，尚需具備幫助他人實現
    該特定不法構成要件之「幫助既遂故意」，惟行為人只要概
    略認識該特定犯罪之不法內涵即可，無庸過於瞭解正犯行為
    之細節或具體內容。此即學理上所謂幫助犯之「雙重故意」
    。金融帳戶乃個人理財工具，依我國現狀，申設金融帳戶並
    無任何特殊限制，且可於不同之金融機構申請多數帳戶使用
    ，是依一般人之社會通念，若見他人不以自己名義申請帳戶
    ，反而收購或借用別人之金融帳戶以供使用，並要求提供提
    款卡及告知密碼，則提供金融帳戶者主觀上如認識該帳戶可
    能作為對方收受、提領特定犯罪所得使用，對方提領後會產
    生遮斷金流以逃避國家追訴、處罰之效果，仍基於幫助之犯
    意，而提供該帳戶之提款卡及密碼，以利洗錢實行，仍可成
    立一般洗錢罪之幫助犯（最高法院108年度台上大字第3101
    號刑事裁定意旨參照）。
　4.經查：
　⑴被告因已將帳戶之存摺、金融卡及密碼等物件交付他人使用
    ，失去對自己帳戶之實際管領權限，且依本件卷內資料，尚
    乏證據證明被告有何配合詐騙集團之指示親自提款或匯款，
    即無收受、持有或使用特定犯罪所得之情形，亦無積極之移
    轉或變更特定犯罪所得之行為，自不構成洗錢防制法第14條
    第1項之洗錢罪。
　⑵又幫助犯洗錢防制法第14條第1項之幫助洗錢罪，依前開之說
    明，幫助犯之故意，除需有認識其行為足以幫助他人實現該
    特定不法構成要件之「幫助故意」外，尚需具備幫助他人實
    現該特定不法構成要件之「幫助既遂故意」，且其主觀上認
    識該帳戶可能作為收受及提領特定犯罪所得使用，他人提領
    後即產生遮斷資金流動軌跡以逃避國家追訴、處罰之效果。
    查本件被告僅單純提供其帳戶，就該特定犯罪，縱使知悉可
    能係詐欺犯罪而構成幫助詐欺取財罪而有幫助故意外，惟亦
    乏任何證據證明被告有何幫助詐欺行為人既遂其犯行之故意
    ，亦即詐欺行為人究竟係既遂抑或未遂，被告主觀上根本無
    任何幫助既遂故意且亦無法控制，更遑論被告就此有任何主
    觀上認識其帳戶於詐欺犯罪既遂後產生遮斷資金流動軌跡以
    逃避國家追訴、處罰之效果。從而，聲請簡易判決處刑意旨
    認被告所為尚構成洗錢防制法第14條第1項之洗錢罪嫌，容
    有未洽，惟檢察官認此部分罪嫌與上開幫助詐欺取財間具有
    想像競合之裁判上一罪之關係，爰不另為無罪之諭知。　
三、本院駁回上訴之理由
  ㈠原審認被告犯罪事證明確，依刑法第30條第1項前段、第2項
    、第339條第1項、第41條第1項前段，刑法施行法第1條之1
    第1項等規定，審酌被告本身雖未實際參與詐欺取財犯行，
    但於不法份子犯案猖獗，利用帳戶詐財贓款之事迭有所聞之
    際，竟仍將其所申辦之銀行帳戶提供他人詐欺取財使用，紊
    亂社會正常交易秩序，並使不法之徒藉此輕易詐取財物，助
    長詐騙集團之猖獗，影響社會正常交易安全，並使犯罪之追
    查趨於複雜，參以被害人遭詐騙而損失之金額近20萬元，侵
    害財產法益之情節及程度難謂輕微，被告迄今未賠償被害人
    所受損失，實有不該；惟慮及被告為輕度視能障礙者（原審
    卷第36、37、39頁），無犯罪前科之素行，坦承犯行之犯後
    態度，兼衡被告自述高職肄業之智識程度、擔任醫院清潔外
    包工作、已婚之家庭狀況（原審卷第36頁）暨無證據證明被
    告因此獲有利益等一切情狀，量處拘役50日，並諭知易科罰
    金之折算標準。且依現存證據資料，尚無積極證據證明被告
    已實際獲取犯罪所得而受有不法利益，是尚無宣告沒收其犯
    罪所得之適用。原審認事用法，均核無不合，量刑亦屬妥適
    ，不予宣告沒收追徵亦均合於規定。　　
  ㈡檢察官上訴意旨雖略以：依洗錢防制法之立法說明及條文可
    知，被告具直接故意與不確定故意均構成洗錢防制法第2條
    第2款之主觀構成要件。原審既認被告構成幫助詐欺罪嫌，
    顯見原審認被告提供帳戶提款卡之行為，可能因此幫助他人
    從事詐欺行為而用以處理詐騙之犯罪所得，致使被害人及警
    方追查無門，而具有幫助詐欺之不確定故意，是被告對於提
    供帳戶提款卡，可能因此幫助掩飾或隱匿詐欺財產犯罪之不
    法所得應有所認知，卻仍提供帳戶工詐騙集團使用，容任掩
    飾或隱匿詐欺財產犯罪不法所有之情事發生，故被告有洗錢
    之不確定故意甚明，而同時構成洗錢防制法第2條第2款、第
    14條第1項之洗錢罪，應從一重論以洗錢罪處斷云云。惟依
    前開最高法院108年度台上大字第3101號刑事裁定意旨，被
    告不成立一般洗錢罪之正犯，而幫助洗錢罪，則需提供金融
    帳戶者主觀上有幫助故意及幫助既遂故意，且認識該帳戶可
    能作為對方收受、提領特定犯罪所得使用，對方提領後會產
    生遮斷金流以逃避國家追訴、處罰之效果。查被告於本院審
    理時自陳：被害人款項不是我去領取，我當時沒有想到我的
    帳戶可能作為收受提領特定犯罪使用，產生遮斷資金流動等
    情（本院卷第45、46頁），而本案依卷內事證，尚無證據可
    證被告主觀上確有上開雙重故意之幫助既遂故意，遑論於既
    遂犯行後之隱匿該犯罪所得之本質、來源、去向、所在，或
    使他人逃避刑事追訴而移轉或變更特定犯罪所得之情事，即
    難認被告主觀上有何洗錢之故意或幫助洗錢之故意，理由均
    已如前述。檢察官上訴意旨以被告主觀上既具有幫助詐欺取
    財之不確定故意，其所認知之不法，自包括財產詐欺與洗錢
    ，其主觀上有提供帳戶將幫助詐騙，且阻隔查緝贓款流向暨
    所在之認知，即具有洗錢之不確定故意，當然應論以洗錢防
    制法第14條第1項之洗錢罪，容屬率斷。原審同此認定而就
    洗錢部分不另為無罪之諭知，並無違誤，檢察官猶執前詞提
    起上訴，指摘原審判決不當，難認為有理由，應予駁回。
據上論斷，應依刑事訴訟法第368條，判決如主文。
本案經檢察官陳宜愔提起公訴，檢察官林明志提起上訴，檢察官
何明楨到庭執行職務。
中　　華　　民　　國　　109 　年　　1　 　月　 　7　　日
                  刑事第十九庭  審判長法　官  曾淑華
                                      法　官  王美玲
                                      法　官  許文章
以上正本證明與原本無異。
被告不得上訴。
檢察官如不服本判決，應於收受送達後20日內向本院提出上訴書
狀，其未敘述上訴之理由者，並得於提起上訴後20日內向本院補
提理由書(均須按他造當事人之人數附繕本)「切勿逕送上級法院
」。惟就不另為無罪之諭知部分提起上訴須受刑事妥速審判法第
9條限制。
刑事妥速審判法第9條：
除前條情形外，第二審法院維持第一審所為無罪判決，提起上訴
之理由，以下列事項為限：
一、判決所適用之法令牴觸憲法。
二、判決違背司法院解釋。
三、判決違背判例。
刑事訴訟法第 377 條至第 379 條、第 393 條第 1 款之規定，
於前項案件之審理，不適用之。
                                      書記官  范家瑜
中　　華　　民　　國　　110 　年　　1 　　月　　7 　　日